【裁判字號】    99,交抗,50
【裁判日期】    990326
【裁判案由】    聲明異議
【裁判全文】
臺灣高等法院臺南分院交通事件裁定      99年度交抗字第50號
抗  告  人
即受處分人  甲○○
上列抗告人因違反道路交通管理處罰條例案件，不服臺灣雲林地
方法院中華民國99年1月27日所為裁定（99年度交聲字第4號，處
分案號：交通部公路總局嘉義區監理所雲林監理站雲監裁字第裁
72-KAJ016477號），提起抗告，本院裁定如下：
    主  文
原裁定關於撤銷原處分關於罰鍰新臺幣肆萬玖仟伍佰元部分暨上
開撤銷部分，受處分人甲○○處罰鍰新臺幣參萬玖仟伍佰元之諭
知均撤銷。
原處分關於罰鍰新臺幣肆萬玖仟伍佰元部分撤銷。
其他抗告駁回。
    理  由
一、本件抗告意旨略以：
  (一)道路交通管理處罰條例第35條第1項第1款所定酒精濃度超過
    標準僅適用吐氣所含酒精濃度每公升0.55以下之行為，至於
    每公升達0.55以上行為應屬第185條之3「不能安全駕駛動力
    交通工具」之公共危險罪所管轄，且警方舉發時於通知單上
    註明移送案件（公共危險），依刑事訴訟程序偵辦，雲林地
    方法院檢察署基於疏解訟源並落實「輕罪從輕」之刑事人道
    思想，本於個別預防，鼓勵自新及復歸社會之目的，予以緩
    起訴處分之德政，實乃國家之幸，人民之幸，且被告已遭受
    保護管束，焉能不受感化？
  (二)然緩起訴之先決條件被告必須認罪，屬刑事訴訟法「認罪協
    商」制度，且被告於緩起訴期間不得再犯或不得有刑事訴訟
    法第253條之3第1 項情形之一者，否則，檢察官得依職權撤
    銷原處分，繼續偵查或起訴，甚而加重刑責。抗告人既已完
    成刑事訴訟繁雜程序，雖處分金未達原處分機關所定標準，
    但精神、時間、工作上之無形折損，豈是行政機關簡單的罰
    鍰可比。誠如雲林地方法院裁定書所述「一行為同時觸犯刑
    事法律及違反行政法上義務規定者，依刑事法律處罰之……
    ，因刑法之懲罰作用較強，故依刑事法律處罰即足資警惕，
    實無再處行政罰之必要，且刑事法律處罰由法院依法定程序
    為之，較符合正當法律程序，應予優先適用……」。
  (三)我國憲法明定五權分立，豈有行政干預司法之理。是故，本
    案應分案處理，罰鍰部分依刑事法律依法定程序為之：吊扣
    駕駛執照12個月並施以道安講習部份乃行政機關之管轄權，
    由原處分機關執行較為妥適等語，爰依法提起抗告。
二、按汽車駕駛人飲用酒類後其吐氣所含酒精濃度超過每公升0.
    25毫克（MG/L）者，不得駕車，道路交通安全規則第 114條
    第 2款定有明文。次按汽車駕駛人，駕駛汽車經測試檢定有
    酒精濃度超過規定標準之情形者，處1萬5千元以上 6萬元以
    下罰鍰，並當場移置保管該汽車及吊扣其駕駛執照 1年；因
    而肇事致人受傷者，並吊扣其駕駛執照 2年；致人重傷或死
    亡者，吊銷其駕駛執照，並不得再考領，道路交通管理處罰
    條例第35條第1項第1款定有明文；並得施以道安講習，同條
    例第24條第1項第2款亦定有明文。
三、經查，本件抗告人甲○○於98年9月11日9時38分許，駕駛車
    牌號碼 7405-SX號自用小客車，行經雲林縣虎尾鎮○○○○路
    3.6 公里處，為雲林縣警察局虎尾分局惠來派出所警察攔檢
    盤查，測得其呼氣中酒精濃度高達每公升0.57MG/L，超過標
    準值0.25MG/L，嗣經交通部公路總局嘉義區監理所雲林監理
    站以其違規事證明確，依道路交通管理處罰條例第35條第 1
    項第1款、第24條第1項第 2款等規定，裁處抗告人罰鍰臺幣
    （下同） 4萬9千5百元，吊扣駕駛執照12個月，並施以道路
    交通安全講習等情，有交通部公路總局嘉義區監理所雲林監
    理站98年12月 3日雲監裁字第裁72-KAJ016477號裁決書、臺
    南縣警察局98年9月11日雲警交字第KAJ016477號舉發違反道
    路交通管理事件通知單（見原審卷第10、13頁），且為抗告
    人所不爭執，堪認上情為真實。
四、抗告意旨以：伊已完成刑事訴訟法之程序，且一行為同時觸
    犯刑事法律及違反行政法上義務規定者，依刑事法律處罰之
    ，而認本案應分案處理，罰鍰部分依刑事法律依法定程序為
    之等語。經查：
  (一)按檢察官為緩起訴處分者，得課被告予一定之負擔或指示，
    其中緩起訴之被告若依檢察官緩起訴處分命令，向公益團體
    繳納捐款，即係履行檢察官為緩起訴處分命令，該等金錢給
    付，並得為民事強制執行名義，受處分人因上開緩起訴處分
    而剝奪其財產權，主觀上前揭金錢給付義務亦具有強制性、
    懲罰性，雖不若易科罰金係以支付金錢作為自由刑之替代，
    惟經由緩起訴處分條件之履行使其免於遭檢察官發動起訴程
    序，仍具有替代刑罰之效果，實質上應屬於行政罰法第26條
    第1項所稱之「刑事法律處罰」，而有行政罰法第26條第1項
    「一事不二罰」規定之適用。受處分人於緩起訴期間內，若
    有刑事訴訟法第253條之3第 1項規定之情形，檢察官尚得依
    職權撤銷原處分，繼續偵查或起訴，是於緩起訴之猶豫期間
    內，受處分人之刑事訴追程序仍未終局確定，必須受檢察官
    持續觀察，其緩起訴處分一旦經檢察官撤銷，並依法追訴，
    法院仍得依審理結果，為受處分人有罪科刑之裁判，另受處
    分人先前所繳納之緩起訴處分金，依刑事訴訟法第253條之3
    第 2項規定，乃不得請求返還或賠償，是於緩起訴期間未確
    定期滿前，其「刑事法律處罰」尚未告確定，自無從依道路
    交通管理處罰條例第35條第 8項規定就其與「本條例第92條
    第 3項所訂最低罰鍰基準規定」相較，是依行政罰法第26條
    之立法意旨，在緩起訴處分尚未實質確定前（即緩起訴猶豫
    期間經過而未經撤銷），行政機關尚無得為行政裁罰之餘地
    。另行政罰法第26條第 2項雖以應受行政罰之行為如經不起
    訴處分或為無罪、免訴、不受理、不付審理之裁判確定者，
    始得另為裁決處罰，未明文包括緩起訴處分在內，但考其緩
    起訴處分之性質，實屬於附條件之便宜不起訴處分，而於緩
    起訴之條件成就後，始發生如同確定不起訴處分之禁止再訴
    效力，故於緩起訴之猶豫期間屆滿，復未經撤銷緩起訴時，
    緩起訴即發生如同確定之不起訴處分之效力，此時，行為人
    即已終局的不受刑事法之訴追，該緩起訴處分即具實質之禁
    止再起訴之確定力，原處分機關於此時再為裁決，行為人無
    同時遭到行政處罰及刑事訴追之危險，因此，解釋上行政罰
    法第26條第 2項之規定應包括條件成就之緩起訴處分之情形
    在內，因此酒後駕車同時觸犯公共危險犯行，行為人雖經緩
    起訴處分，然於緩起訴處分條件成就前，行為人隨時有受撤
    銷緩起訴再受刑事追訴之風險，行政機關自不得就同一事由
    裁處行為人罰鍰處分，以免行為人受有一事二罰之危險，從
    而不論將緩起訴處分定義為何種性質，於緩起訴期間未屆滿
    前，行為人都有隨時受撤銷緩起訴再受刑事追訴之風險，行
    政機關不得就同一事由裁處行為人罰鍰處分，交通法庭亦同
    。故酒後駕車經檢察官為緩起訴處分並命向公益團體捐款者
    ，其捐款解釋上亦屬道路交通管理處罰條例第35條第 8項所
    規定之罰金，監理機關雖不得再為行政裁罰，惟若行為人所
    支付之緩起訴處分金，未達道路交通管理處罰條例第92條第
    3 項所訂最低罰鍰基準規定者，依該條例第35條第 8項之規
    定，即須補繳不足最低罰鍰之部分，始為適法。然於緩起訴
    處分條件成就前，行為人隨時有受撤銷緩起訴再受刑事追訴
    之風險，行政機關自不得就同一事由裁處行為人罰鍰處分，
    以免行為人受有一事二罰之危險，是類此之案件行政機關不
    得對同一行為再課以行政罰鍰（參酌臺灣高等法院既屬法院
    98 年法律座談會刑事類提案第24號之法律研究意見）。
  (二)查抗告人因上揭酒後駕車違規行為所涉刑法第185條之3之公
    共危險罪，經檢察官依刑事訴訟法第253條之1第1項、第253
    條之2第1項第 4款為緩起訴處分，命向指定之公益團體（雲
    林縣觀護志工協進會支付1萬元，緩起訴期間為1年，該處分
    亦於98年11月4日確定，故其緩起訴處分期間至99年11月3日
    始屆滿，抗告人於98年12月15日亦已履行上開緩處分之負擔
    完畢，此有臺灣臺南地方法院檢察署檢察官98年度偵字第47
    38號緩起訴處分書、臺灣高等法院臺南分院檢察署98年度上
    職議字第4333號處分書、臺灣雲林地方法院檢察署檢察官執
    行緩起訴處分命令通知書、臺灣高等法院被告前案紀錄表附
    卷可參（見原審卷第 4、5、7頁、本院卷第15至16頁）。
  (三)依上說明，抗告人因上揭公共危險罪，經檢察官為緩起訴處
    分，命相對人本於緩起訴處分，向其指定之公益團體（雲林
    觀護志工協進會）支付 1萬元捐款，與受刑事處分無異，自
    不應再受行政裁罰，是抗告人如再予裁罰，即有一行為同時
    遭到刑事處罰及行政裁罰雙重不利益，核與行政罰法第26條
    第1項規定已有違。又查，本件緩起訴期間為1年，而該處分
    於98年11月4日確定，故其緩起訴處分期間至99年11月3日始
    屆滿，為避免在緩起訴之猶豫期間屆滿前，該緩起訴處分仍
    有被撤銷之可能，此時原處分機關若依法為行政裁決，將使
    受處分人有同時遭受行政處分及刑事訴追之危險，故行政罰
    法第26條第 2項規定，於條件未成就之緩起訴處分情形不適
    用，即本件既已經緩起訴處分確定者，自有行政罰法第26條
    明定一事不二罰原則之適用。是以，抗告人既已依檢察官命
    令捐款1萬元，惟本件緩起訴處分期間至99年11月3日始屆滿
    ，依前說明，於緩起訴處分期間屆滿前，交通部公路總局嘉
    義區監理所雲林監理站不得就同一事由裁處抗告人罰鍰處分
    。從而，本件交通部公路總局嘉義區監理所雲林監理站於抗
    告人受緩起訴處分確定而猶豫期間尚未屆滿前，即於98年12
    月3日就抗告人酒後駕車違規行為，逕再為裁處罰鍰4萬9千5
    百元，自有違行政罰法第26條明定一事不二罰之立法意旨，
    難謂允當。
  (四)又按違反道路交通管理處罰條例第35條第1項、第3項或第 4
    項汽車駕駛人同時違反刑事法律者，經裁判確定處以罰金低
    於本條例第92條第 3項所訂最低罰鍰基準規定者，應依本條
    例裁決繳納不足最低罰鍰部分；本條例罰鍰基準之處理細則
    ，由交通部會同內政部定之，道路交通管理處罰條例第35條
    第8項、第92條第4項固分別定有明文。準此，本件抗告人在
    刑事部分，業經檢察官為緩起訴處分，並經檢察官命向雲林
    觀護志工協進會捐款 1萬元，抗告人並已依限繳清，然上開
    金額顯不足最低罰鍰，依前揭說明，其行政罰罰鍰方面，應
    於扣除上開1萬元後，補繳不足最低罰鍰之部分即3萬9千5百
    元，固始為適法，然本於緩起訴處分條件成就前，行為人隨
    時有受撤銷緩起訴再受刑事追訴之風險，行政機關自不得就
    同一事由裁處行為人罰鍰處分，以免行為人受有一事二罰之
    危險，從而不論將緩起訴處分定義為何種性質，於緩起訴期
    間未屆滿前，行為人都有隨時受撤銷緩起訴再受刑事追訴之
    風險，行政機關不得就同一事由裁處行為人罰鍰處分，交通
    法庭亦同，業如前述。是以，本件緩起訴處分期間既至99年
    11月 3日始屆滿，依前說明，於緩起訴處分期間屆滿前，交
    通部公路總局嘉義區監理所雲林監理站不得就同一事由裁處
    抗告人罰鍰處分。從而，本件交通部公路總局嘉義區監理所
    雲林監理站於抗告人受緩起訴處分確定而猶豫期間尚未屆滿
    前，就上開不足最低罰鍰之部分即 3萬9千5百元，自不得先
    予裁處，而須至緩起訴之猶豫期間屆滿，復未經撤銷緩起訴
    時，緩起訴即發生如同確定之不起訴處分之效力，此時，行
    為人即已終局的不受刑事法之訴追，該緩起訴處分即具實質
    之禁止再起訴之確定力，原處分機關於此時再為裁決，方屬
    合法。
  (五)綜上所陳，本件交通部公路總局嘉義區監理所雲林監理站於
    抗告人受緩起訴處分確定而猶豫期間尚未屆滿前，即於98年
    12月3日就抗告人酒後駕車違規行為，逕再裁處罰鍰4萬9千5
    百元，自有違行政罰法第26條明定一事不二罰之立法意旨，
    顯非適法。
五、抗告意旨另以：伊已完成刑事訴訟法之程序，且一行為同時
    觸犯刑事法律及違反行政法上義務規定者，依刑事法律處罰
    之，而認本案應分案處理，吊扣駕駛執照12個月並施以到案
    講習部分，由交通部公路總局嘉義區監理所雲林監理站執行
    等語。惟查：
  (一)按行政罰法第26條規定：「一行為同時觸犯刑事法律及違反
    行政法上義務規定者，依刑事法律處罰之。但其行為應處以
    其他種類行政罰或得沒入之物而未經法院宣告沒收者，亦得
    裁處之。前項行為如經不起訴處分或為無罪、免訴、不受理
    、不付審理之裁判確定者，得依違反行政法上義務規定裁處
    之。」，即所謂一事不二罰原則，探究其立法目的，無非以
    一行為同時觸犯刑事法律及違反行政法上義務規定時，由於
    刑罰與行政罰同屬不法行為之制裁，而刑罰之懲罰作用較強
    ，依刑事法律處罰即足資警惕，實無一事二罰再處行政罰之
    必要，但罰鍰以外之沒入或其他種類行政罰，因兼具維護公
    共秩序之作用，為達行政目的，行政機關仍得併予裁處。是
    以，罰鍰以外之其他行政罰，如沒入、記點、吊扣駕駛執照
    及施以道安講習等處分，係預防將來再犯危險所處之「管制
    罰」，不論性質、種類均與「秩序罰」性質之罰鍰容有不同
    ，基於行政管制上之特殊考量，尚非不能與罰事處罰併存，
    此尚係立法者特別於行政罰法第26條第1 項明定但書之立法
    意旨。
  (二)依上說明，本件原處分機關即交通部公路總局嘉義區監理所
    雲林監理站，就抗告人酒後駕車行為，依道路交通管理處罰
    條例第35條第1項第1款及第24條第1項第2款之規定，裁處吊
    扣駕駛執照12個月，並依據道路交通講習辦法第 5條施以道
    安講習之處分，究其處罰性質，乃屬於罰鍰以外之其他種類
    行政罰，因兼具維護公共秩序之作用，為達行政目的，依行
    政罰法第26條第 1項但書之規定，行政機關仍得併予裁處，
    與「一行為不二罰」之原則並不相悖，是交通部公路總局嘉
    義區監理所雲林監理站於此部分之裁處，於法並無不合。
六、綜上所述，本件緩起訴處分猶豫期間尚未屆滿前，是受處分
    人上開緩起訴處分仍有被撤銷依法追訴之可能，原處分機關
    是否能再對被處分人依法裁處罰鍰，尚未可知，至就超過公
    益捐款1萬元，應補繳不足最低罰鍰之部分即3萬9千5百元，
    亦應須至緩起訴之猶豫期間屆滿，復未經撤銷緩起訴時，緩
    起訴即發生如同確定之不起訴處分之效力，原處分機關於此
    時再為裁決，方屬合法。原裁定未予查明，逕適用行政罰法
    第26條第1項規定，撤銷罰鍰4萬9千5百元之原處分，並改為
    受處分人應處罰鍰 3萬9千5百元（即上開不足最低罰鍰之部
    分）之諭知，於法尚非有當。抗告意旨就此部分之抗告，為
    有理由，原裁定此部分既有上揭不當之處，爰由本院就此部
    分裁定及原處分均予以撤銷，並自為裁定，撤銷原處分關於
    罰鍰 4萬9千5百元，如主文第二項所示。至其後緩起訴之猶
    豫期間屆滿後，原處分機關是否能再對被處分人依法裁處罰
    鍰，或裁罰補繳不足最低罰鍰之部分即 3萬9千5百元，乃原
    處分應再另為裁處之問題，自非本院在此所須審認，併予敘
    明。另原裁定關於吊扣駕駛執照12個月及施以道安講習之行
    政裁罰部分，於法則無不合，抗告人此部分之抗告，為無理
    由，應予駁回。
七、據上論斷，應依道路交通案件處理辦法第26條，刑事訴訟法
    第412條、同法第413條，裁定如主文。
中    華    民    國    99    年    3     月    26    日
                  刑事第五庭    審判長法  官  楊明章
                                      法  官  趙文淵
                                      法  官  蔡美美
以上正本證明與原本無異。
不得再抗告。
                                      書記官  歐貞妙
中    華    民    國    99    年    3     月    26    日

司法院資訊處製作；財團法人民間司法改革基金會備份。
